【裁判字號】    97,交上易,189
【裁判日期】    970715
【裁判案由】    過失傷害
【裁判全文】
臺灣高等法院刑事判決               97年度交上易字第189號
上  訴  人  臺灣板橋地方法院檢察署檢察官
被      告  丙○○
上列上訴人因被告過失傷害案件，不服臺灣板橋地方法院97年度
交易字第39號，中華民國97年5月14日第一審判決（起訴案號：
臺灣板橋地方法院檢察署96年度偵字第23889號），提起上訴，
本院判決如下：
    主  文
上訴駁回。
    理  由
一、按刑事訴訟法第350條、第361條、第362條、第367條規定，
    不服地方法院之第一審判決而上訴者，須提出上訴書狀，並
    應敘述具體理由，為上訴必備之程式。倘所提出之書狀未敘
    述上訴理由，或僅曾以言詞陳述上訴理由者，均應於上訴期
    間屆滿後20日內補提理由書於第一審法院。第一審法院經形
    式審查，認逾期未補提上訴理由者，應定期間先命補正；逾
    期未補正者，為上訴不合法律上之程式，應以裁定駁回。又
    雖已提出上訴理由，但所提非屬具體理由者，則由第二審法
    院以上訴不合法律上之程式，判決駁回。而所謂具體理由，
    必係依據卷內既有訴訟資料或提出新事證，指摘或表明第一
    審判決有何採證認事、用法或量刑等足以影響判決本旨之不
    當或違法，而構成應予撤銷之具體事由，始克當之（例如：
    依憑證據法則具體指出所採證據何以不具證據能力，或依憑
    卷證資料，明確指出所為證據證明力之判斷如何違背經驗、
    論理法則），若僅泛言原判決認定事實錯誤、違背法令、量
    刑失之過重或輕縱，而未依上開意旨指出具體事由，或形式
    上雖已指出具體事由，然該事由縱使屬實，亦不足以認為原
    判決有何不當或違法者（例如：對不具有調查必要性之證據
    ，法院未依聲請調查亦未說明理由，或援用證據不當，但除
    去該證據仍應為同一事實之認定），皆難謂係具體理由，俾
    與第二審上訴制度旨在請求第二審法院撤銷、變更第一審不
    當或違法之判決，以實現個案救濟之立法目的相契合，並節
    制濫行上訴（最高法院97年度臺上字第892 號判決要旨參照
    ）。再最高法院65年台上字第2836號判例要旨記載：「上訴
    於第三審法院，其上訴書狀應敘述上訴之理由，為刑事訴訟
    法第三百八十二條第一項所明定。本件原審檢察官提出之上
    訴書，僅云「茲據告訴人某甲具狀請求提起上訴前來，經核
    內容，尚非顯無理由，檢附原書狀，提起第三審上訴，請予
    法辦」，並無一語指摘原判決如何違背法令，及該書狀內容
    如何尚非顯無理由。刑事訴訟法既無上訴理由得引用或檢附
    其他文件代替之規定，揆之首開說明，其上訴程式自屬不合
    」；同院69年台上字第2724號判例要旨亦載稱：「刑事訴訟
    法第三百八十二條第一項所謂上訴書狀應敘述上訴之理由，
    係指上訴書狀本身應敘述上訴理由而言，非可引用或檢附其
    他文書代替，以為上訴之理由。蓋刑事訴訟法規定各種文書
    之制作，應具備一定之程式，其得引用其他文書者，必有特
    別之規定始可，（例如刑事訴訟法第四十八條，第三百七十
    三條。）否則，即難認其上訴已合法律上之程式。」而修正
    後刑事訴訟法第361條、第367條規定與第382條第1項規定之
    意旨相合，自應為相同之適用。則依上開判例意旨，不服地
    方法院之第一審判決而上訴者，須提出上訴書狀，並於上訴
    狀記載具體理由，同時應於上訴狀本身內敘明上訴之理由，
    不得引用或檢附其他文書代替，以為上訴之理由。
二、本件公訴意旨略以：被告丙○○於民國96年6月13日8時30分
    許，騎乘車牌號碼LM7-038 號重型機車，沿臺北縣三重市○
    ○路○段往自強路方向行駛，於同日8時38分許，行經臺北縣
    三重市○○路○ 段30號前，欲自右側超越前方由乙○○所騎
    乘之車牌號碼GKO-113 號重型機車時，應注意欲超越同一車
    道之前車時，需先按鳴喇叭或變換燈光，俟前車減速靠邊或
    以手勢、亮燈表示允讓後始得超越，超越時並應顯示左方向
    燈，於前車左側保持半公尺以上之間隔超過，行至安全距離
    後，再顯示右方向燈駛入原行駛路線，又依當時天候、路況
    等情形均無不能注意之情事，詎丙○○疏未注意仍執意超車
    ，且未先按鳴喇叭或變換燈光，更未俟乙○○騎乘之上開機
    車減速靠邊或表示允讓，即貿然駛至乙○○騎乘之上開機車
    右側欲加超越，復未保持安全間隔，致丙○○騎乘之上開機
    車左後方因而撞擊之乙○○騎乘之上開機車右前方，乙○○
    當場人車倒地，因此受有創傷性腦出血、閉鎖性顴骨及上頷
    骨骨折、頭部外傷併腦挫傷等傷害。經送醫進行多次手術後
    ，仍難以治癒而呈意識不清狀態之傷害。因認被告涉有刑法
    第284條第1項後段之過失致重傷害罪嫌等語。係以被告丙○
    ○之供述、告訴代理人甲○○之指述、證人梁雅慧、劉耀輝
    之證述、臺北縣政府警察局三重分局交通事故調查報告表(一)
    、(二)、道路交通事故現場圖、現場相片、馬偕紀念醫院96年
    6 月20日乙種診斷證明書、馬偕紀念醫院96年10月20日甲種
    診斷證明書、馬偕紀念醫院96年10月24日甲種診斷證明書、
    監視錄影光碟等物為其論據，而認本件車禍被告有未按鳴喇
    叭或變換燈光，及未俟前車減速靠邊或以手勢、亮燈表示允
    讓，即貿然從右側超車，及未注意保持安全間隔之過失肇事
    責任。
三、原判決則以：訊據被告丙○○堅詞否認有何過失致重傷害之
    犯行，辯稱：伊於案發當天早上8 點半經過案發地點，看到
    一部機車倒地，伊就下車看倒地的人，結果叫不起來，伊用
    手機撥打119 報案，因為打不通，剛好看到正前方有一家建
    材行有營業，就請裡面的小姐幫忙撥打119 報案，並回到現
    場幫忙指揮交通，等候警察前來處理，伊並沒有跟被害人騎
    乘之機車發生擦撞等語。經查：(一)按被告以外之人於審判外
    之言詞或書面陳述，除法律有規定者外，不得作為證據，刑
    事訴訟法第159條第1項定有明文。本件證人梁雅慧、劉耀輝
    於警詢時之供述，係被告以外之人於審判外之言詞陳述，為
    傳聞證據。被告丙○○之選任辯護人就上開供述之證據能力
    於本院準備程序中提出爭執（見本院96年4月4日準備程序筆
    錄），復查無得例外取得證據能力之情況，就欲以之直接或
    間接證明本案起訴犯罪事實成立與否的情況，應無證據能力
    。(二)按「證人依法應具結而未具結者，其證言，不得作為證
    據。」，刑事訴訟法第158條之3定有明文。查證人梁雅慧、
    劉耀輝於偵查中所為之證述，雖為被告以外之人於審判外之
    言詞陳述，惟業經證人梁雅慧、劉耀輝依法具結，自得為證
    據。(三)經本院勘驗告訴人提出之監視錄影光碟結果：「畫面
    顯示8時39分19秒至39分29秒間有二部拖吊車停在現場路旁
    靠近左邊紐澤西，右邊是捷運工地的護欄，路面是鋪設鐵板
    的格子狀路面，39分30秒時，二部拖吊車的後面停放一部計
    程車，當時右邊車流順暢，有機車、計程車、公車通過，還
    沒有發生交通事故，39分51、2 秒間，右邊影像上方有一部
    疑似計程車停在那邊不動，疑似此時已經發生交通事故（該
    部計程車後來有往左邊紐澤西護欄方向移動），道路右邊無
    法通行，40分19秒時，停在路旁之計程車向左移動往前駛離
    ，計程車後面有一影像疑似一部機車停在現場不動，其他機
    車從疑似機車之左右側通過，往前駛離，40分50秒時疑似機
    車之穿白色上衣影像之人，將機車往左前方移動，停在疑似
    倒地機車之影像前方，穿白色上衣影像的人將疑似機車停好
    後，41分6秒在一個有白色影像的地點停留並蹲下，於41 分
    29秒站起來，往左邊行走，於41分37秒消失於畫面，42分52
    秒，穿白色上衣的人又出現在機車倒地的位置，43分21秒將
    停在路中央的機車，往左邊紐澤西護欄方向移動，將機車停
    在路旁，再回到機車倒地的地方，站立在旁邊等候。49分20
    秒時，有二個人的影像出現畫面，被告稱是警察到場。50分
    6 秒時，白色上衣的人往路旁移動，50分38秒白色上衣影像
    的人，從左邊路旁將機車駛離。」（見本院97年3月5日勘驗
    筆錄），從上開光碟並無法證明被告所騎乘之上開機車有於
    超車時撞擊被害人所騎乘機車之事實。(四)依卷附之道路交通
    事故調查報告表(一)、(二)、現場圖、現場照片及機車照片24張
    觀察（見臺灣板橋地方法院檢察署96年度偵字第23889 號偵
    查卷第20頁至第35頁），被害人之機車左側有新擦痕，右側
    並無新擦痕；而依卷附道路交通事故調查報告表所附之現場
    圖觀察，有一往右前方45度方向、長約1. 5公尺之刮地痕，
    可知係被害人之機車左倒後往右前方45度方向滑行1.5 公尺
    。而依卷附被告所騎乘之上開機車照片觀察，被告之機車，
    除尾燈左側（高約70公分）有一道黑色刮痕外，並無其他新
    擦撞痕跡，惟證人黃紹銘於本院審理中證稱：「我沒有辦法
    判斷那是新的裂痕還是舊的裂痕。」等語（見本院97年4 月
    25日審判筆錄），且若係新刮痕，怎會呈現黑色之顏色？又
    其高度約70公分，惟被害人之機車右側並無互相吻合之擦撞
    痕跡，故被告上開機車尾燈左側之黑色刮痕，應認係與本案
    無關之舊刮痕。再者，若如公訴人所稱本件車禍之發生係被
    告騎乘機車從被害人之右側超車而擦撞被害人所騎乘之上開
    機車等情，則被害人之機車為何會於左倒後往右前方45度方
    向滑行1.5 公尺？以上諸情皆與一般常理有違，故從卷附之
    道路交通事故調查報告表(一)、(二)、現場圖、現場照片及機車
    照片觀察，亦無法證明被告所騎乘之上開機車有於超車時撞
    擊被害人所騎乘機車之事實。(五)證人梁雅慧於偵查中證稱：
    「（96年6月13日早上8點20分在三重市○○路○ 段30號前是
    否有人來妳店裡說要報案？）有，一個男子跑進來跟我借電
    話，我有問他是不是他撞到的，他說是『回到』（臺語），
    然後跟我借電話打119 」、「．．．警察後來將該男子帶來
    我店裡，我才知道是丙○○。」等語（見上開偵查卷第58頁
    ）。於本院審理中證稱：「（車禍當天即96年6 月13日你是
    如何見到被告？）被告說他的手機不能報警，叫我幫他打電
    話報警。」、「（車禍當天你在店裡做什麼？）打掃工作。
    」、「（你在打掃時有無看到外面發生什麼事？）沒有。」
    、「（被告進你的店裡跟你說什麼？）他說他的手機不能撥
    電話報警，他進店裡的時候，我就看到外面有人躺在馬路中
    間。」、「（被告有沒有跟你說他為何要報警？）被告進店
    裡的時候，我問他是不是你撞到被害人，他說『我是回到』
    （臺語）。」、「（你沒有看店外面的情形？）就是有一個
    人倒在路中間，流很多血。」、「（你有沒有看到其他的機
    車倒在路中間？）沒有，當時路中間只有被撞倒那個人的機
    車倒在那邊。」、「（被告去找你的時候，你有沒有發現他
    有受傷？衣服有擦破？）都沒有。」、「（被告去找你的時
    候，他走路的情況如何？）是正常走。」、「（在你往車禍
    現場看的時候，你總共看到幾台倒地的機車？）壹台。」、
    「（被告進去找你之前，你有無聽到車禍碰撞的聲音？）沒
    有，因為當時是上班時間，那個路段有很多車。」、「（你
    開始注意外面的道路狀況的時候，就是被告進到你店裡之後
    ，你才注意？之前如何發生車禍的情形，你沒有看到？）是
    。」、「（被告當時進入你店裡的時候，你剛剛說是用一般
    走路的方式進去，不是用跑的？）對。」等語（見本院97年
    4 月25日審判筆錄），證人梁雅慧既然並未當場目睹本件交
    通事故之發生情形，且被告亦否認其有告訴證人梁雅慧稱被
    害人係其騎乘機車「回到」（臺語），何況被告所騎乘之上
    開機車，並無其他新刮痕，故無法憑證人梁雅慧之證詞即認
    被告有於超車時撞擊被害人機車之事實。(六)證人劉耀輝於偵
    查中證稱：「（是否於96年6月13日上午8點20分前後，在三
    重市○○路○段30號前看到有車禍發生？）我當時看到2台機
    車倒在三和路3段30號前馬路，其中1個當時是側身倒臥在馬
    路上，另1 個腳好像有受傷，一跛一跛的往建材行方向走去
    。」等語（見上開偵查卷第79頁）。於本院審理中證稱：「
    （96年6 月13日早上，你有無在三重市○○路○段30號附近
    ，看見車禍發生？）當時我沒有看到，是後來塞車，我才過
    去看一下。」、「我過去看的時候，看到一個人走到對面的
    建材行，有一個人躺在車禍的機車旁邊。」、「（你說有一
    個人走到對面建材行，那個人你能不能確認？）我只是看到
    背後，我無法確認。」、「．．．但那個人走路好像有受傷
    ，走路一拐一拐。」、「（你在現場觀看多久？）沒有幾秒
    我就回頭。」、「（你看的時候，有幾部機車在現場？）有
    二部機車在那邊，倒地的人的旁邊有一部，另一部在那部機
    車的旁邊。」、「（那二台機車當時的情形如何？）有一台
    機車倒在受傷的人的旁邊，另外一部機車是不是有倒我沒有
    看清楚。」、「（你是否記得那二部機車的顏色？）我不記
    得了，因為我只看一下子。」、「我只是瞄一下就離開了。
    」、「（你之前於警詢及偵查時說，有看到二部機車倒在地
    上，為何跟剛剛說的不一樣？）我只看幾秒鐘就離開，有一
    部是倒在被害人的旁邊，另一部是斜斜的放在那邊，有沒有
    倒我看不清楚。」、「（你去查看車禍現場之前，有沒有聽
    到什麼聲音？）沒有，因為後來有塞車，所以我就走到籬笆
    那邊看一下，只有在那邊停留幾秒鐘。」、「（你看到有一
    個人走路一拐一拐的走向建材行，當時對面行人道上就只有
    一個人嗎？）有幾個人我不清楚。」、「（你為什麼會特別
    注意走到建材行那個人？你有沒有看到那個人從路中間往路
    旁走？）因為我看到有一個人倒在路中間，我看過去就只有
    看到一個人一拐一拐的走向建材行。」、「（你看到一拐一
    拐的那個人，是從何處走向建材行？）我看到的時候他是從
    路邊的水溝走過去。」、「（那個人的髮型如何？）我沒有
    注意那麼多，我只是看一下就轉頭離開。」等語（見本院97
    年4 月25日審判筆錄），就被告之機車是否有倒地，供詞前
    後不一，且就被告是否受傷，亦與證人梁雅慧、張育賓之證
    詞不符，且證人劉耀輝既然並未當場目睹本件交通事故之發
    生，自無法憑其證詞即認被告有於超車時撞擊被害人機車之
    事實。(七)證人即警員張育賓於本院審理中證稱：「（你於96
    年6 月13日早上是否於三重市○○路○段30號附近處理車禍
    ？）有。」、「（你到現場時，現場的情形如何？）我到現
    場時，被害人已經躺在地上，有一個民眾在現場，我就問他
    是否跟被害人發生車禍，那個人說他只是路過，並沒有跟被
    害人發生車禍。」、「（當時有什麼樣的交通工具在車禍的
    現場？）我到現場時，車禍已經發生，我有看到一部機車倒
    在現場。」、「（除了倒在現場那部機車外，還有沒有其他
    交通工具？）除了倒地的機車外，還有我在現場遇到的那個
    民眾的機車，停在比較靠近圍籬的地方。」、「（當時那位
    民眾他的身體有無受傷？衣服有無破損？）我沒有印象。」
    、「（你有沒有看到那位民眾走路一拐一拐的？）我沒有印
    象。」、「（你當時為何會讓那位民眾離開，沒有帶他去做
    筆錄？）那位民眾還沒有走之前，我有去附近詢問一下，看
    有沒有人看到車禍發生的情形，附近的民眾都說沒有人看到
    ，我就讓那位民眾走了。」等語（見本院97年4 月25日審判
    筆錄）。若被告有於超車時撞擊被害人機車之事實，證人張
    育賓本其專業判斷，豈會輕易讓其先行離去。(八)本案經送臺
    灣省臺北縣區車輛行車事故鑑定委員會鑑定結果，亦認為：
    「跡證不足，兩車相對行駛狀況不明，在無法釐清兩車相對
    之駕駛行為下，本會無法據以鑑定。」，此有該會96年11月
    26日北縣鑑字第0965181227號函在卷可憑（見上開偵查卷第
    73頁）。(九)綜上所述，被告丙○○上開所辯顯非虛妄不可採
    ，本件無法證明被告有公訴人所指稱之騎乘機車從右側超車
    而與被害人所騎乘之機車發生擦撞之事實。不能證明被告丙
    ○○犯罪，揆諸前揭說明，自應為無罪之諭知。
四、本件檢察官上訴意旨略以：茲據告訴人之請求，略以本件事
    故尚有應行調查之證據未予調查之違法，具狀請求上訴，經
    核其上訴之請求尚非顯無理由。爰附送原書狀，依刑事訴訟
    法第344條第3 項、第361條提起上訴。經查，檢察官徒依據
    告訴人之請求，附送告訴人之刑事聲明上訴狀，空泛指摘本
    件事故尚有應行調查之證據未予調查之違法，惟未舉任何事
    證，指出究有何應行調查之證據未予調查，復未依據卷內既
    有訴訟資料或提出新事證，指摘或表明原判決有何採證認事
    、用法或量刑等足以影響判決本旨之不當或違法，自非屬上
    訴之具體理由。依上開判決意旨，本件上訴不合上訴之法定
    要件，應予駁回，並不經言詞辯論為之。
據上論斷，應依刑事訴訟法第367條前段、第372條，判決如主文
。
中    華    民    國    97    年    7     月    15    日
                    刑事第八庭  審判長法  官  鄭文肅
                                      法  官  蔡光治
                                      法  官  楊貴志
以上正本證明與原本無異。
不得上訴。
                                      書記官  陳禹任
中    華    民    國    97    年    7     月    17    日


司法院資訊處製作；財團法人民間司法改革基金會備份。
